【裁判字號】    95,訴更一,20
【裁判日期】    951005
【裁判案由】    綜合所得稅
【裁判全文】
臺北高等行政法院判決
                                 95年度訴更一字第00020號
                              .
原      告  甲○○
被      告  財政部臺灣省北區國稅局
代  表  人  凌忠嫄（局長）住同上
訴訟代理人  乙○○
            丙○○
上列當事人間因綜合所得稅事件，原告不服財政部中華民國
92 年 3 月 20 日台財訴字第 0910069111 號訴願決定，提
起行政訴訟，經本院中華民國93年7 月27日92訴字第2034號判決
，提起上訴，為最高行政法院中華民國95年2 月9 日95判字第
139 號判決，廢棄原判決發回本院更審。本院判決如下：
    主  文
訴願決定及原處分（即復查決定）均撤銷。
訴訟費用由被告負擔。
    事  實
一、事實概要：
    原告係聯蓬食品股份有限公司（下稱聯蓬公司）之股東，民
    國（下同）85 年度取有該公司之緩課營利所得新臺幣（下
    同）2,398,711 元，嗣後因該所得不符緩課規定，經被告查
    得聯蓬公司股東常會於85年4 月26日決議通過以84年度盈餘
    57,530,000元轉增資發行新股（下稱系爭決議），嗣聯蓬公
    司因營運問題，於 90 年 11 月 22 日函向財政部證券暨期
    貨管理委員會（下稱證期會）證期會提出說明後，經證期會
    90 年 12 月 5 日以（90）台財證（1）字第 173032 號函
    撤銷該增資案，但被告仍依所得稅法施行細則第 82 條第 2
    項以「公司之應付股利，於股東會決議分配盈餘之日起，六
    個月內尚未給付者，視同給付。」核定聯蓬公司股東營利所
    得，歸課綜合所得總額 7,529,456 元，補徵應納稅額
    871,009 元，另依行為時促進產業升級條例施行細則第 37
    條規定加計利息 209,024 元。原告不服，申經復查註銷利
    息 209,024 元，其餘復查駁回，原告仍表不服，提起訴願
    ，遭訴願決定駁回後，再向本院提起行政訴訟，但仍遭駁回
    ，原告猶未甘服，向最高行政法院提起上訴，惟經該院廢棄
    原判決，發回本院更為審理。
二、兩造聲明：
  (一)原告聲明求為判決：
    1.原處分及訴願決定均撤銷。
    2.訴訟費用由被告負擔。
  (二)被告聲明求為判決：
    1.判決駁回原告之訴。
    2.訴訟費用由原告負擔。
三、兩造之爭點：聯蓬公司股東常會雖通過系爭決議，惟嗣因營
    運困難，經證期會 90 年 12 月 5 日以（90）台財證（1
    ）字第 173032 號函撤銷該增資案，是否仍有所得稅法施行
    細則第 82 條第 2 項規定之適用？
  (一)原告主張之理由：
    1.原告係聯蓬食品股份有限公司股東，聯蓬公司於85年4 月
      26日股東常會決議通過以84年度盈餘57,530,000元轉增資
      發行新股，改制前財政部證券暨期貨管理委員會（下稱證
      期會）遲至87年9月9日以（87）台財證（1）第46566 號
      函核准增資在案。惟聯蓬公司87年9月中旬發生財務危機
      ，工廠關廠歇業，故本增資案並未辦理除權配股等增資手
      續。經聯蓬公司於90年11月22日函向證期會說明後，經證
      期會90年12月5日以（90）台財證（1）字第173032號函撤
      銷該增資案。
    2.查所得稅法第76條之1之規定：「公司組織之營利事業，
      其未分配盈餘累積數超過已收資本額二分之一以上者，應
      於次一營業年度內，利用未分配盈餘，辦理增資，其未依
      規定辦理增資者，稽徵機關應以其全部累積未分配之盈餘
      ，按每股份之應分配數歸戶，並依實際歸戶年度稅率，課
      徵所得稅。.. 」足見該條未分配盈餘強制歸戶課徵綜所
      稅之先決條件，係「其未分配盈餘累積數超過已收資本額
      二分之一以上者」，經查聯蓬公司85年12月31日實收資本
      額為575,300,000元，其未分配盈餘累積數為147,338,330
      元，並未超過已收資本額二分之一以上。貴院原審據以援
      引該條有關未分配盈餘歸戶課稅規定，是屬判決引用錯誤
      資料之違法。
    3.再查，與本案相同之聯蓬公司股東高雙桂、胡蒼靈、鍾韻
      琴、李遠慧、李立煇等，因不服原處分機關補徵85年度綜
      所稅復查決定，向財政部提起訴願。經財政部訴願決定，
      認定原處分機關依所得稅法施行細則第82條第2項以「公
      司之應付股利，於股東會決議分配盈餘之日起，六個月內
      尚未給付者，視同給付。」核定聯蓬公司股東營利所得，
      併課股東85年度綜所稅，係屬違誤，原處分（復查決定）
      應予撤銷。而財政部係全國最高賦稅主管機關，對本案原
      處分機關核課聯蓬公司股東85年度綜所稅，認定原處分既
      有違誤之處，訴願決定即予糾正。
    4.本案財政部台灣省北區國稅局（下稱北區國稅局）核課聯
      蓬公司股東85年度綜所稅，聯蓬公司不服財政部訴願決定
      ，提起行政訴訟。經貴院93年7月22日92年度訴字第1592
      號判決，認為北區國稅局該項核定不合法，訴願決定及原
      處分（即復查決定）均撤銷。北區國稅局對此判決不服，
      提起上訴，業經最高行政法院95年3月2日95年裁字第417
      號裁定北區國稅局上訴不合法，應予駁回。
    5.綜上所論，原告主張聯蓬公司85年度股東會通過以累積未
      分配盈餘轉增資案，聯蓬公司嗣因關廠歇業未辦理除權配
      股，北區國稅局逕依所得稅法施行細則第82條第2項規定
      ，以「視同給付」核課原告85年度綜所稅額871,009元，
      已有違誤，訴願決定未予糾正，而予以維持，均有未合。
      祈請貴院明查，准予撤銷復查決定暨訴願決定。
  (二)被告主張之理由：
    1.按「公司以其未分配盈餘增資供左列之用者，其股東因而
      取得之新發行記名股票，免予計入該股東當年度綜合所得
      額。」、「適用本條例第16條第1款、第17條之公司……
      或未依規定取得主管機關核發之完成證明或轉投資之重要
      事業未依限完成者，由管轄稽徵機關追繳其當年度股東所
      得稅，並自當年度所得稅結算申報屆滿之次日起至繳納之
      日止依郵政儲金匯業局1年期定期存款利率，按日加計利
      息，一併徵收。」、及「本法第88條第1項所稱給付時，
      係指實際給付，轉帳給付或匯撥給付之時。公司之應付股
      利，於股東會決議分配盈餘之日起，6個月內尚未給付者
      ，視同給付。」分別為行為時促進產業升級條例第16條、
      同法施行細則第47條及所得稅法施行細則第82條所明定。
      次按「當事人主張的事實須負舉證責任倘其所提出之證據
      不足為主張事實之證明自不能認其主張之事實為真實。」
      行政法院36年度判字第16號著有判例。
    2.聯蓬公司本年4 月間開股東常會，通過以84年度利用累積
      未分配盈餘57,530,000元轉增資配股，申請緩課股東所得
      稅，嗣後因無法取得完成證明，不符緩課規定，經被告查
      得，核課原告本年度營利所得2,398,711 元，歸課綜合所
      得總額7,529,456 元，補徵應納稅額871,009 元，另依行
      為時促進產業升級條例施行細則第37條規定加計利息
      209,024 元。惟嗣後被告通知所屬桃園縣分局，原對聯蓬
      公司以84年度未分配盈餘轉增資不符緩課，追繳股東當年
      度營利所得，乃係按當時查得之事證，核無88年12月31日
      修正前促進產業升級條例第16條之適用，惟經調查新事證
      後發現，該公司以84年度未分配盈餘轉增資，並未發行該
      次增資之股票，仍無行為時促進產業升級條例第16條之適
      用，惟補繳增資年度股東營利所得之部分，應更正按所得
      稅法施行細則第82條規定辦理，則有關加徵利息部分應更
      正為零，是本件註銷原加計利息209, 024元，原核定補徵
      本稅並無不合，請予維持。
    3.本件最高行政法院判決發回大院更審理由略以，所得稅法
      施行細則第82條第2 項規定，應係適用於股東會決議未經
      撤銷；或其決議並無違反法令或章程而為無效之情形。本
      件原告於原審主張聯蓬公司以84年度及85年度盈餘及資本
      公積申請盈餘轉增資，財政部證券暨期貨管理委員會（以
      下簡稱證期會）延至87 年9月9 日始函告聯蓬公司准予辦
      理，其中84年盈餘57,530,000元為擴充設備所需，經向臺
      灣省政府建設廳申請緩課股東所得稅；惟聯蓬公司於87年
      9 月中旬發生財務週轉困難，以致工廠關廠歇業，員工遣
      散，致上述申請盈餘擴充設備乙案，並未執行，證期會核
      准之增資案，聯蓬公司亦未辦理增資手續，嗣經證期會於
      90年12月5 日以（90）台財證（一）字第173032號函撤銷
      該增資案，是聯蓬公司84年度盈餘轉增資案，已因財務週
      轉困難，工廠關閉歇業而終止，聯蓬公司既未辦理除權配
      股等增資手續，聯蓬公司股東自無配股所得等情。則聯蓬
      公司系爭增資案何以未依原股東會決議發行系爭增資案之
      股票？該股東會決議有無違反法令或章程而為無效，或已
      依法撤銷該決議之情形？又該公司如實際並未發行系爭增
      資案之股票，能否適用所得稅法施行細則第82條第2 項之
      規定，以「視同給付」核定增資年度各股東之營利所得？
    4.原告係聯蓬公司股東，對該公司本年4 月間開股東常會，
      通過以84年度利用累積未分配盈餘57,530,000元轉增資配
      股乙事，該公司何以未依原股東會決議發行系爭增資案之
      股票？該股東會決議有無違反法令或章程而為無效，或已
      依法撤銷該決議之情形？原告應負有舉證責任，且依經濟
      部91年2 月7 日經商字第091020233410號函釋：聯蓬公司
      於本年4 月26日股東常會決議配發84年度股票股利，事後
      未依決議配發股票予股東，事涉私權爭議，並無公司法第
      189 條得撤銷或第191 條決議無效之事由，此有經濟部函
      附原處分卷可稽，又該公司申請緩課股東所得稅之84年度
      盈餘57,530,000元乃為擴充設備所需，於該公司股東會議
      決議後既應用以擴充設備所需，而實現分配盈餘於原告等
      股東之事實，原告之股利所得業已實現，是以須緩課本應
      課徵之所得稅，緩課事實之有無對原告等股東實際已實現
      系爭盈餘分配之事實並不生影響，原告以未領取股票據以
      主張該公司未實現給付系爭盈餘，核不足採。
    5.綜上論述：原核定及所為復查、訴願決定並無違誤，請准
      如答辯之聲明判決。
    理  由
一、本件被告代表人原為許虞哲，嗣於95年8 月28日由凌忠嫄接
    任，其聲請承受訴訟，核無不合，應予准許，合先敘明。
二、本件原告因利用84年度未分配盈餘 57,530,000元轉增資，
    申請緩課股東所得稅，因未於期限內檢齊文件向經濟部工業
    局申請核發完成證明，致不符稱促升條例第 16 條規定，被
    告乃以 90 年 6 月 19 日北區國稅二第 90124280 號函復
    ，核無促升條例第16條緩課股東所得稅之適用，追繳當年度
    股東所得稅；原告主張於87年9月中旬發生財務週轉困難，
    以致工廠歇業、員工遣散，故並未辦理除權配股云云，經被
    告於 91 年 3 月 21 日以北區國稅二字第 0911007443 號
    函原告略以：「主旨：更正 90 年 6 月19日北區國稅二第
    90124280 號函對貴公司以84四年度未分配盈餘轉增資所為
    不符行為時促進產業升級條例第16條規定之處分內容。說明
    ：‧‧。二本局90年6月19日北區國稅二第90124280號函，
    對貴公司以84四年度未分配盈餘轉增資不符緩課，追繳股東
    當年度所得稅之處分，係按當時查得之事證，核定無 88 年
    12 月31日修正前促進產業升級條例第16條緩課股東所得稅
    之適用，並就貴公司違反作為義務部分，依 89 年 12 月 2
    9 日修正前促進產業升級條例施行細則第 47 條規定請本局
    桃園縣分局辦理追繳增資年度股東所得稅之稽徵程序。本案
    經調查新事證發現，貴公司以 84 四年度未分配盈餘轉增資
    ，並未發行該次增資之股票，雖仍無行為時促進產業升級條
    例第 16 條之適用，惟補繳增資年度股東所得稅部分應更正
    為按所得稅法施行細則第 82 條規定辦理。．．．」等語；
    是以本件被告函知原告補繳增資年度股東所得稅，無非係以
    所得稅法施行細則第82條第2項規定為據，其論事用法，固
    非無據。
三、惟查：
  (一)原告公司係於 85 年4月26日經由股東常會決議：「本公司
    84 年度可供分配盈餘計新台幣 78,007,139元，除提列法定
    公積 6,731,615 元及員工紅利 605,845元外，其餘提撥
    57,530,000 元配發股票股利，每股一元。」、「本公司為
    提高服務效率及品質，購置運輸設備及增建自動化倉儲設備
    ，利用 84 四年度及以前年度累積未分配盈餘新台幣57,530
    ,000 元轉增資，每股面額新台幣10元，發行新股5,753,000
    股。」，而原告公司係於86年間向財政部證券暨期貨管理委
    員會提出盈餘轉增資之申請，而該委員會於 87 年 9 月9日
    以（87）台財證(一)第 46566 號函核准之事實，有原告 85
    年度股東常會會議事錄及財政部證券暨期貨管理委員會函等
    影本各一份附卷足憑，是原告所屬之聯蓬公司股東常會雖通
    過系爭決議，惟聯蓬公司於87年9月中旬發生財務週轉困難
    ，以致工廠關廠歇業，員工遣散，致上述申請盈餘擴充設備
    乙案，並未執行，證期會核准之增資案，聯蓬公司亦未辦理
    增資手續，嗣經證期會於 90 年 12 月 5 日以（90）台財
    證(一)字第 173032 號函撤銷該增資案，有該函及聯蓬公司
    87 年12月31日之資產負債表各附卷足稽，是聯蓬公司84 年
    度盈餘轉增資案，已因財務週轉困難，工廠關閉歇業而終止
    ，聯蓬公司既未辦理除權配股等增資手續，聯蓬公司股東自
    無配股所得事實，即洵堪認定。
  (二)按「本法第 88 條第1項所稱給付，係指實際給付、轉帳給
    付或匯撥給付之時。」、「公司之應付股利，於股東會決議
    分配盈餘之日起，六個月內尚未給付者，視同給付。」為所
    得稅法施行細則第82條第1項及第2項所規定。至該條第2項
    所謂「尚未給付」者，應係指公司對於應付之股利，已處於
    可分配予股東卻仍不為分配之情況而言，否則公司事實上對
    於應付之股利已無法分配，法律卻強予擬制分配，實係對於
    不可能實現之事實，強迫視同已實現之結果，其不合理、不
    公平之情形，甚為明顯，此種任意擴張法律規定之解釋，恐
    非立法本旨，難謂可採。至公司就盈餘轉增資部分是否已達
    可分配之情況，則可就業者是否己向財政部證券暨期貨管理
    委員會提出盈餘轉增資之申請，在未經該委員會核准前，公
    司對於應付之股利，本無法發行股票分配予股東，自難謂有
    上開所得稅法施行細則第 82 條第 2 項所謂「視同給付」
    之適用。
四、綜上所述，原處分就補繳增資年度股東所得稅部分應更正為
    按所得稅法施行細則第 82 條規定辦理，固非無據。惟原處
    分認應從原告公司於 85 年 4 月26日股東常會決議日起算
    ，容有未當，況並無實際分配股利發行股票，原告據以指摘
    ，於法尚非無據。則原處分既有違誤之處，訴願決定未予糾
    正，亦非妥適，原告訴請撤銷，即屬有理，爰由本院予以撤
    銷，並由被告另為適法處分。
五、本件事證已明，兩造其餘主張或答辯，已與本院判決結果無
    涉，爰毋庸一一論列，併此敘明。
據上論結，本件原告之訴為有理由，爰依行政訴訟法第98條第3
項前段，判決如主文。
中    華    民    國    95    年   10    月   5     日
                         第六庭審判長法  官  黃  清  光
                                     法  官  許  瑞  助
                                     法  官  陳  鴻  斌
上為正本係照原本作成。
如不服本判決，應於送達後20日內，向本院提出上訴狀並表明上
訴理由，如於本判決宣示後送達前提起上訴者，應於判決送達後
20日內補提上訴理由書（須按他造人數附繕本）。
中    華    民    國    95    年   10    月   5     日
                                     書記官  蔡  逸  萱


司法院資訊處製作；財團法人民間司法改革基金會備份。
